臺北高等行政法院判決　　　　　　　　　　　　　　　九十年度訴字第二一○六號
　　　　　　　　　　　　　　　.
　　原　　　告　甲○○
　　被　　　告　台北市政府捷運工程局
　　代　表　人　乙○○（局長）
　　訴訟代理人　戊○○
　　　　　　　　丁○○
右當事人間因拆遷補償事件，原告不服台北市政府中華民國九十年二月八日府訴字第
九○○一五四一一○○號訴願決定，提起行政訴訟。本院判決如左：
    主  文
原告之訴駁回。
訴訟費用由原告負擔。
    事  實
一、事實概要：緣原告所有坐落台北市○○○路○段一九九號十樓之四、五、六號建
    物（以下稱系爭建物）係位於台北市政府民國（以下同）八十九年二月二十一日
    府工公字第八九○○九八一三○○號拆遷公告之台北市交八（中正二十四）交通
    廣場私地部分及廣場旁道路用地簡易綠化工程之工程用地內，案經台北市政府以
    八十九年三月九日府工公字第八九○二○七七五○○號函通知原告於八十九年八
    月十五日前自行將該建築物拆遷。又被告於八十九年三月二十四日至現場勘查結
    果，屋內並無任何家具擺設，為空屋閒置狀態，無任何人居住事實，被告遂認原
    告不符土地徵收條例第三十四條第一項第二款、台北市舉辦公共工程對合法建築
    及農作改良物拆遷補償暨違章建築處理辦法（以下簡稱拆遷補償辦法）第十三條
    之規定，不予核發人口搬遷補助費。嗣該等建物自八十九年八月十六日起開始拆
    除，原告則以八十九年十一月四日申請書請求發給遷移戶籍之遷移費，被告乃以
    八十九年十一月十日北市捷權字第八九二二六七五六○○號函否准原告之申請。
    原告不服，提起訴願，遭駁回，遂向本院提起行政訴訟。
二、兩造聲明：
    (一)原告未於最後言詞辯論期日到場，據其以前到場所為聲明求為判決：
      1.訴願決定及原處分均撤銷。
      2.被告應給付新台幣十二萬元及其法定利息。
    (二)被告聲明求為判決：駁回原告之訴。
三、兩造之爭點：
    (一)本件拆遷補償之法規依據為何？
    (二)原告申請人口搬遷補助費，應否核准？
    甲、原告主張：
      1.坐落台北市○○○路○段一一九號十樓之四、五、六房地為原告所有，原告
        在該址設有戶籍登記，直至八十九年八月八日才將戶籍遷移。在遷移前警員
        曾有戶口普查簽證及房屋稅單均以住家用課徵。原告早於八十六年七月一日
        於該址設戶籍，並非為領取人口搬遷補助費才臨時設籍，雖警員於八十九年
        三月七日戶口查報通報單以空戶列管，經原告據理力爭，於八十九年三月二
        十八日撤銷空戶。既謂「撤銷」，則被撤銷後即自始不發生空戶之效力。
      2.土地徵收條例第三十四條第一項第二款就「徵收公告六個月前設有戶籍之人
        口必須遷移者」應發給遷移費定有明文。惟台北市政府另訂拆遷補償辦第十
        三條：「因建築物全部拆除於限期內自行搬遷者，依其於拆遷公告（本件建
        物拆遷係於八十九年二月二十一日公告）二個月前在該址設有戶籍並有居住
        事實之現住人口，發給人口搬遷補助費。」被告於八十九年三月二十四日會
        同原告現場勘查，經勘查屋內並無任何家具擺設，為空屋閒置狀態，無任何
        人居住事實不符合土地徵收條例第三十四條第一項第二款及拆遷補償辦法第
        十三條規定，無法發給原告人口搬遷補助費。查三月二十四日原告在中華銀
        行上班，並未請假，請被告提出原告當時在場證明。又居住事實並不一定要
        二十四小時在現場，原告經常在中午或假日前往居住看書，警員三次戶口查
        訪，均簽章表可證，豈能以該表說明註明不作其他用途，否認警員查訪之事
        實。
      3.行政機關僅得於符合立法意旨且未逾母法規定之限度內，就執行法律有關之
        細節性、技術性事項以辦法或施行細則定之，惟其內容不能牴觸母法或對人
        民自由權利增加法律所無之限制。母法之土地徵收條例僅規定需設有戶籍並
        未規定居住事實，因而拆遷補償辦法已牴觸母法而無效。
      4.又同一拆遷案被告曾發放「安置費用」，其依據為「台北市舉辦公共工程對
        合法建築及農作改良物拆遷補償暨違章建築處理安置應行注意事項」第八條
        規定，而該條係另依據拆遷補償辦法第三十七條後段依「戶籍及居住事實」
        認定之，被告既已發放「安置費用」，於本件人口搬遷補償費不應做不同認
        定。
    乙、被告主張：
      1.查本案系爭人口遷移費係發生在查估基準尚未發布前之事實，適用當時臺北
        市查估之規定，並無不法，亦無所謂逾越母法問題：
        (1)按內政部八十九年二月十日台內地字第八九六八三二九號函釋，被告在遷
          移費查估基準尚未經內政部函頒實施前，依拆遷補償辦法之規定，以「居
          住事實」辦理拆遷補償費之相關事宜，於法並無不合。
        (2)次按土地徵收條例第三十四條第一項第二款規定「徵收公告六個月而設有
          戶籍之人口必須遷移者」，此為法定構成要件，雖未規定「有居住事實之
          現住人口」，而係以「設籍」及「必須遷移」為兩項必要要件，而探究其
          立法目的「必須遷移」之前提，勢必有人口或傢俱需搬遷，且依該條立法
          理由以觀，本係考量補償徵收土地導致該土地上之人口、家具、動力機具
          等必須遷移所產生之費用；若無人口或其他必須遷移之動產時，即不應發
          給遷移費；雖法規條文內未就「有居住事實」進而「必須遷移」認定之時
          點予以規範，惟基於行政任務之多元性，在符合立法目的及避免製造居住
          事實假象之考量下，有必要賦予行政機關認定及查證事實之彈性空間。是
          拆遷補償辦法第十三條之規定與上開規定，尚屬無違。
        (3)另依台北市法規委員會八十九年六月二十六日北市法二字第八九二○四五
          九九○○號函說明二(一)「：：故法規明訂以居住及設籍兩項要件從嚴限制
          ：：至於  貴局認為僅以居住事實為認定條件恐有認定上之困難乙節：：
          若申請人無法提出確切證據證明有居住事實，即不合安置要件：：」亦採
          相同見解。
        (4)另依內政部嗣後發布之「遷移費查估基準」六第二項規定「前項人口遷移
          費，包含傢俱遷移費用」，則反面解釋，若未有人口或傢俱須搬遷，則無
          由發給人口遷移費，亦同旨趣。
      2.被告會同原告現場勘查，系爭建物並無任何人居住事實，客觀上明白足以確
        認，不予核發人口搬遷費，自屬有據：
        (1)查本案原告所有建物位於應拆遷之工程用地內，業經台北市政府八十九年
          三月九日府工公字第八九○二○七七五○○號函通知請於八十九年八月十
          五日前自行將該建築物拆遷，原告於系爭建物設有戶籍，惟經被告八十九
          年三月二十四日會同原告現場勘查，系爭建物並無任何人居住事實，有現
          場採證照片（彩色影印）四張附卷可稽。是以，被告核認原告不符合土地
          徵收條例第三十四條第一項第二款及拆遷補償辦法第十三條之規定，不予
          核發人口搬遷補助費，應屬有據。
        (2)至原告主張其確實設立戶籍於系爭建物，直至八十九年八月八日才遷移，
          且有房屋稅單及警員之戶口普查簽註可證明原告有居住之事實乙節，經查
          原告之房屋稅繳款書僅得為繳稅之證明，與系爭建物是否有居住人口需遷
          移之事實尚屬無涉，又所送戶口名簿後附之家戶訪問簽章表，說明記載有
          「本表僅供備忘考勤之用，不作其他用途：：」，是亦難證明原告於系爭
          建物拆遷前有居住必須遷移之事實。另原告雖於該處設有戶籍，但於八十
          九年三月二十四日現場查估時，無人口或傢俱必需遷移，經被告之工作人
          員現場查訪屬實並告知原告不符合人口搬遷補助費發給要件，原告當場並
          無異議，是原告前述主張並不可採。
        (3)再據台北市中正區戶政事務所九十年四月三日北市正戶字第九○六○三○
          四一○○號函說明二「居民甲○○原設籍忠孝西路一段一九九號十樓之四
          ，業經勤區警員於八十九年三月七日戶口查察通報單以空戶列管，八十九
          年三月二十八日撤銷空戶」，即得證八十九年三月二十四日查估當時系爭
          建物為空戶列管狀態。
    理  由
一、程序方面：
    (一)本件原告經合法通知，未於言詞辯論期日到場，核無行政訴訟法第二百十八條
      準用民事訴訟法第三百八十六條各款所列情形，爰依被告之聲請由其一造辯論
      而為判決，合先敘明。
    (二)當事人適格部分：
      1.按同一行政主體內，上級機關得將特定事項委由有隸屬關係之下級機關辦理
        ，該下級機關就委任事件所為之行政處分，為受任機關之行政處分，此為學
        理所肯認，亦為行政程序法第十五條第一項、訴願法第八條所明定。職是，
        不服受任機關就委任事件所為之行政處分者，應以受任機關為被告，循序提
        起行政爭訟，其當事人始屬適格。
      2.查本件台北市交八（中正二十四）交通廣場私地部分及廣場旁道路用地簡易
        綠化工程用地範圍內地上、下物之拆遷公告雖由台北市政府為之，此有台北
         市政府八十九年二月二十一日府工公字第八九００九八一三００號公告可憑
        ，惟其地上物拆遷補償及土地徵收事宜，依八十五年四月一日台北市政府交
        通局奉前陳副市長召集謝副秘書長、工務局長、發展局長、交通局長、公園
        處長研商之結論，委由台北市政府捷運工程局辦理，復經台北市政府歐副市
        長於八十八年二月十一日主持會議裁示：「．．至於執行面拆遷業務部分，
        請捷運局繼續辦理。．．」，此有被告於本院審理時提出之台北市政府交通
        局簽呈，並為被告自承其為本件補償機關，因此本件系爭建物之拆遷補償辦
        理機關為台北市政府捷運局即被告，其為適格之當事人，合先敘明。
二、實體方面：
    (一)本件系爭建物之拆遷公告係作成於八十九年二月二十一日，而至同年五月十二
      日始辦理徵收公告，是本件拆遷補償事項係屬徵收前之協議補償，非屬徵收處
      分之範疇，尚無土地徵收條例第三十四條第一項第二款之適用，應以台北市政
      府訂定之拆遷補償辦法為其依據。原告主張拆遷補償辦法之母法為土地徵收條
      例第三十四條第一項第二款一節，尚非本件審究範圍。按「因建築物全部拆除
      於限期內自行搬遷者，依其於拆遷公告二個月前在該址設有戶籍並有居住事實
      之現住人口，發給人口搬遷補助費。」為拆遷補償辦法第十三條所明定。準此
      ，上述人口搬遷補助費之申請人，自應以於拆遷公告二個月前在該址設有戶籍
      並有居住事實之現住人口為限，始足當之。
    (二)經查，本件原告於系爭建物內設有戶籍，固有原告之戶口名簿可證；惟據證人
      即系爭建物之管區警員丙○○於本院審理時到庭證稱：「於八十九年二月二十
      六日之前，我是找不到人（指原告），我才把他報空戶，後來他來找我，他說
      會把房子整理乾淨，會擺床舖可能會回去那裡住，我就跟他說，如果你整理好
      之後跟我講，我再陪你去居住的地方看，我才把他撤銷空戶。我於八十九年二
      月二十六日查報空戶，我於列空戶之前我有去查戶口，但是人沒有在那邊，所
      以把他（指原告）列為空戶，他向我申訴，說他已經整理好了，我再陪他到家
      裡去看，．．我當時所看的，只有簡單的寢具，沒有沙發，房間約有五坪左右
      ，床上有擺棉被、枕頭、一張椅子、是否有拖鞋我沒有注意，沒有衣櫥，當時
      床舖是整齊的，只是普通（簡單）木頭床。．．」、「．．我於八十七年四月
      二十九日接管區，從我接管區時，政府就說要拆遷，所以住戶就往外移，．．
      十樓我有去查過，但都沒有人住，所以我把他們全部都報空戶，那時候都沒看
      到人。」等語，足見原告於公告前二個月（即八十八年十月二十一日前）在系
      爭建物實際並無人口或傢俱必須遷移，顯為空屋閒置狀態，難謂有居住之事實
      ，縱其嗣後於八十九年六月二十六日後，搬入簡單的寢具，而於同年三月二十
      八日撤銷空戶，亦不符合應於公告前二個月有居住需要遷移之要件，自無前揭
      拆遷補償辦法第十三條規定之適用。另查被告就同一拆遷案雖已發放「安置費
      用」予原告，惟查安置費用之發給係在妥適安置拆地內住戶，保障其居住需要
      ，避免住戶流離失所為其目的，核與「人口搬遷補償費」之補償「搬遷所需費
      用」者不同，其要件既有別，非必一概相同處理，併予敘明。
三、從而，被告否准原告所為人口搬遷補助費之申請，並無違誤，訴願決定予以維持
    ，亦無不合。原告起訴意旨為無理由，應予駁回。
四、據上論結，原告之訴為無理由，依行政訴訟法第二百十八條、民事訴訟法第三百
    八十五條第一項前段、行政訴訟法條第九十八條第三項前段，判決如主文。
中　　華　　民　　國　　　九十一　　年　　　一　　　　月　　　九　　　　日
                            臺 北 高 等 行 政 法 院  第四庭
                                           審 判 長  法  官  葉百修
                                                     法  官  劉介中
                                                     法  官  黃清光
右為正本係照原本作成。
如不服本判決，應於送達後二十日內，向本院提出上訴狀並表明上訴理由，如於本判
決宣示後送達前提起上訴者，應於判決送達後二十日內補提上訴理由書（須按他造人
數附繕本）。
中　　華　　民　　國　　　九十一　　年　　　一　　　　月　　　十一　　　日
                                                     書記官  楊子鋒
